臺灣臺北地方法院民事判決　　　　　　　　　　　　九十三年度訴字第二九九一號
　　原　　　告　丁○○原名黃.
　　　　　　　　　　　　　桃園.
　　訴訟代理人　甲○○律師
　　複　代理人　乙○○
　　被　　　告　丙○○　　高雄.
當事人間請求確認本票債權不存在等事件，本院於九十三年十月二十一日言詞辯論終
結，判決如下：
    主  　文
確認被告所持有以原告名義於民國八十二年十二月三十一日簽發、到期日為民國八十
三年二月二十八日，票面金額新台幣貳佰伍拾萬元之本票對原告之債權不存在。
確認被告於民國八十三年一月十一日在原告所有坐落台北市○○區○○段三小段第九
五號土地及房屋門牌號碼台北市○○區○○街五號四樓之一六、建號第一八九四號之
建物所設定本金最高限額抵押權新台幣貳佰伍拾萬元之抵押債權不存在。
被告應就原告所有坐落台北市○○區○○段三小段第九五號土地及房屋門牌為台北市
萬華區○○街五號四樓之一六、建號第一八九四號之建物，經台北市建成地政事務所
於民國八十三年一月十一日以八十二年萬華字第二九○二三○號收件，並於同日完成
登記之抵押權設定登記，予以塗銷。
訴訟費用由被告負擔。
    事  　實
甲、原告方面：
壹、聲明：如主文所示。
貳、陳述：
  一、原告之父訴外人黃振業於七十九年間出資為原告買受坐落台北市○○區○○段
      三小段第九五號土地及房屋門牌為台北市○○區○○街五號四樓之一六之不動
      產，八十二年間因原告積欠他人債務，被告遂建議黃振業在該不動產設定抵押
      權，若設定之抵押權金額高於拍賣底價，可致使債權人聲請拍賣無實益而依法
      被視為撤回。黃振業因而與被告通謀而為意思表示，由黃振業提供辦理抵押權
      登記，由被告設定本金最高限額二百五十萬元之抵押權。
  二、九十三年三月，被告聲請拍賣原告所有坐落台北市○○區○○段三小段第九五
      號土地及房屋門牌為台北市○○區○○街五號四樓之一六之不動產，原告接獲
      裁定，向臺灣高等法院提出抗告，於閱卷時始發現：被告辦理前述不動產抵押
      權設定登記時，未經原告同意，於八十二年十二月三十一日，以原告名義簽發
      到期日為八十三年二月二十八日，票面金額二百五十萬元之本票。該本票係偽
      造，兩造間從未存有本票之債權債務關係，不動產抵押權所擔保之債權亦不存
      在，且系爭抵押權係兩造通謀之意思表示，故其上之抵押權設定登記應予以塗
      銷。
  三、又系爭本票到期日為八十三年二月二十八日，依票據法第二十一條第一項前段
      規定，票據上權利，對本票發票人，自到期日起算，三年間不行使，因時效而
      消滅，是系爭本票追索權於八十六年二月二十八日屆至。而依民法第八百八十
      條規定，以抵押權擔保之債權，其請求權因時效而消滅，如抵押權人於消滅時
      效完成後五年間不行使其抵押權者，其抵押權消滅。本件被告主張債權唯一憑
      證及系爭本票，該本票之追索權因時效屆至而消滅，則依前述規定，被告應於
      九十一年二月二十八日前行使本件抵押權，被告遲至九十三年三月十日始聲請
      拍賣系爭抵押物，縱其設定有效，該抵押權之存續期間已屆滿，亦因逾期未行
      使權利而歸於消滅，原告自得請求塗銷該抵押權設定登記。
  四、依日常生活經驗，土地代書承辦一件不動產登記所需代書費用約為一萬元，若
      被告所述為真，以系爭抵押權之設定金額二百五十萬元計算，黃振業至少曾委
      請被告辦理二百件以上不動產登記事宜，黃振業無如此龐大之不動產可供辦理
      ，顯見被告所言不實。再原告之請求係基於抵押權為通謀虛偽所設定而無效後
      之回復原狀，及系爭本票係偽造，原告無須負責，與被告所舉最高法院五十六
      年度台上字第二二三二號判例之侵權行為情形不同。
參、證據：提出(一)土地登記謄本、建物登記謄本、(二)鈞院九十三年度拍字第二九四號
    民事裁定、(三)系爭本票、(三)被告聲請拍賣抵押物狀等件影本為證。
乙、被告方面：
    被告未於言詞辯論期日到場，惟曾提出準備書狀聲明及陳述如次：
壹、聲明：原告之訴駁回。
貳、陳述：
  一、本件係因原告及其父黃振業圖賴積欠被告代書代辦費用，虛構被告偽造本票債
      權。抵押權係擔保物權，擔保主債權存在，八十二年間原告暨同意授權其父辦
      理本件抵押權設定登記之相關事宜，系爭本票既為抵押權擔保之債權，該本票
      自係原告同意授權簽立，如原告爭執簽發本票未經授權或逾授權範圍，則當由
      黃振業負偽造之責。
  二、依最高法院五十六年台上字第二二三二號判例意旨，為行使基於侵權行為之損
      害賠償請求權，有主張自己不法之情事時，是其為此不法之目的所支出之金錢
      ，則應適用民法第一百八十條第四款前段之規定，認為不得請求賠償。原告主
      張為避免其債權人查封拍賣系爭不動產，乃故意不法侵害其債權人之債權，自
      不得請求確認本票債權不存在及塗銷抵押權登記。
    理      由
一、本件被告，未於言詞辯論期日到場，核無民事訴訟法第三百八十六條各款所列情
    形，爰依原告之聲請，由其一造辯論而為判決。
二、原告起訴主張：因伊積欠他人債務，為避免名下之財產遭查封拍賣，原告之父黃
    振業遂將其於七十九年間出資為伊買受坐落台北市○○區○○段三小段第九五號
    土地及門牌號碼為台北市○○區○○街五號四樓之一六之房屋，與被告通謀而為
    虛偽意思表示，設定本金最高限額二百五十萬元之抵押權予被告，並由被告辦理
    本件抵押權設定登記。九十三年三月，伊接獲被告聲請拍賣抵押物之裁定，始發
    現被告於八十二年十二月三十一日，偽造以伊名義簽發到期日為八十三年二月二
    十八日，票面金額二百五十萬元之本票乙紙。兩造間實從未存有任何之債權債務
    關係等情，為此提起本件訴訟，請求確認兩造間無系爭本票債權，及抵押債權存
    在；並請求塗銷抵押權登記。
    被告則以原告及其父黃振業圖賴積欠被告代書代辦費用，虛構被告偽造本票債權
    。系爭本票為抵押權擔保之債權，原告暨同意授權辦理本件抵押權設定登記之相
    關事宜，該本票自係原告同意授權簽立。且原告主張為避免其債權人查封拍賣系
    爭不動產，乃故意不法侵害其債權人之債權，不得請求確認本票債權不存在及塗
    銷抵押權登記等語置辯。
三、原告主張於八十二年間因積欠他人債務，其父黃振業恐原告所有坐落台北市○○
    區○○段三小段第九五號土地及房屋門牌為台北市○○區○○街五號四樓之一六
    、建號第一八九四號之建物遭查封拍賣，與被告通謀虛偽於系爭建物上設定最高
    限額二百五十萬元之抵押權予被告，詎被告竟利用辦理抵押權設定登記事宜之便
    ，未經原告同意偽造以原告名義於八十二年十二月三十一日簽發、到期日為八十
    三年二月二十八日，票面金額二百五十萬元之本票等語，固提出土地登記謄本、
    本票影本等件為證；然此為被告所否認。按當事人主張有利於己之事實者，就其
    事實有舉證責任，民事訴訟法第二百七十七條前段定有明文，原告主張其父代理
    與被告通謀設定系爭抵押權，即應就此事實負舉證責任，惟原告未能舉證證明之
    ，其主張與被告通謀虛偽設定系爭抵押權一節，即無足取。次查，系爭二百五十
    萬元之本票上發票人黃立銶（即原告）之印文，原告亦自承為其印章所蓋（本院
    九十三年九月十六日言詞辯論筆錄），雖其陳稱簽名非原告字跡等語，然按如有
    用印章代簽名者，其蓋章與簽名生同等之效力，民法第三條第二項定有明文，次
    按票據上之簽名，得以蓋章代之，票據法第六條亦定有明文，系爭本票上原告之
    印文既為真正，即堪信系爭本票為原告所簽發。再按當事人主張有利於己之事實
    ，就其事實有舉證之責任，又私人之印章，由自己使用為常態，被人盜用為變態
　　，主張變態事實之當事人，自應就此印章被盜用之事實負舉證之責任。系爭本票
  　上原告之印文既為真正，則原告自應就其主張係遭他人盜蓋一節，負舉證責任，
　　惟原告亦未能舉證證明之，是其主張系爭本票係偽造一節，亦無足取。
四、再原告主張兩造間自始至終均無任何債權存在，被告就系爭本票對原告自無任何
    債權等語。被告則辯稱此為原告及其父為圖賴原告土地登記相關費用之舉等語。
　　按本票固為無因證券，票據債務人不得以自己與發票人或執票人前手間所存在之
  　抗辯事由，對抗執票人。然發票人非不得以自己與執票人間所存之抗辯事由對抗
    執票人，此觀票據法第十三條本文之反面解釋自明。又如發票人一旦提出其基礎
    原因關係不存在之對人抗辯，執票人自應就該基礎原因關係存在之積極事實，負
    舉證責任。原告否認積欠被告高達二百五十萬元之土地登記相關費用，而兩造為
    系爭本票之直接前後手，自應由被告就此原因事實之存在負舉證責任，然被告僅
    陳稱原告積欠土地登記相關費用云云，並未確實舉證證明之，是原告主張兩造間
    無任何債權存在，被告就系爭本票對原告自無任何債權一節，即為可取。
五、又原告主張系爭抵押權之存續期間已於八十三年二月二十八日屆滿，兩造間無其
    他債權存在，系爭抵押權應予塗銷等語。查系爭抵押權之權利人為被告，義務人
    為原告，權利價值為本金最高限額二百五十萬元，存續期間自八十二年十二月三
    十一日起至八十三年二月二十八日止，有土地及建物登記謄本在卷可憑，而最高
    限額抵押契約定有存續期間者，其訂約之目的顯在擔保存續期間內所發生之債權
    ，亦即凡在存續期間內所發生之債權皆為抵押權效力所及，如存續期間已屆滿，
    且無既存之債權存在，抵押人即得請求抵押權人塗銷抵押權設定登記。系爭抵押
    權既於八十三年二月二十八日存續期間屆滿，而被告僅稱原告積欠其土地登記相
    關費用，故簽發二百五十萬元之本票外，並未提及對原告尚有其他債權存在，而
    被告就系爭本票對原告之債權不存在，已如前述，則原告主張被告對原告之系爭
    抵押債權不存在，且因抵押權存續期間屆滿，系爭抵押權應予塗銷，即屬可取。
六、綜上，原告主張兩造通謀虛偽設定系爭抵押權，及系爭本票為偽造一節，均無足
    取；惟其主張兩造間並無任何債權存在，被告執有系爭本票對原告債權不存在，
    及系爭抵押權存續期間已屆滿，兩造間無抵押權存在，被告應塗銷抵押權登記，
    為可採信。被告雖辯稱原告主張設定系爭抵押權之目的，係為避免其他債權人查
    封拍賣，乃故意不法侵害債權人之債權，依此不法目的設定之系爭抵押權及本票
    債權，依最高法院五十六年台上字第二二三二號判例意旨，不得請求塗銷或確認
    本票債權不存在等語。然原告前揭主張通謀虛偽設定抵押權一節，因舉證不足而
    未可採信，其所主張系爭本票因原因關係不存在，故本票債權對原告不存在，及
    系爭抵押權因存續期間屆滿而得塗銷等情，為可採信，原告自得請求抵押權人即
    被告塗銷抵押權，與前揭助長請求人不法原因事實之判例要旨有間。從而，原告
    確認被告所持有以原告名義於八十二年十二月三十一日簽發、到期日為八十三年
　　二月二十八日，票面金額二百五十萬元之本票對原告之債權不存在；確認被告於
　  八十三年一月十一日在原告所有坐落台北市○○區○○段三小段第九五號土地及
    房屋門牌號碼台北市○○區○○街五號四樓之一六、建號第一八九四號之建物所
　  坐落台北市○○區○○段三小段第九五號土地及房屋門牌為台北市○○區○○街
    五號四樓之一六、建號第一八九四號之建物，經台北市建成地政事務所於八十三
　　年一月十一日以八十二年萬華字第二九○二三○號收件，並於同日完成登記之抵
　  押權設定登記，予以塗銷，為有理由，應予准許。
七、本件事實已臻明確，兩造其餘攻擊或防禦之方法，經核於判決結果無何影響，爰
    不一一論述，附此敘明。
八、結論：原告之訴為有理由，依民事訴訟法第三百八十五條第一項前段、第七十八
    條，判決如主文。
中　　　華　　　民　　　國　　九十三　　年　　　十　　　月　　二十九　　日
        　　　　　            民事第五庭  法  官    吳青蓉
正本係照原本作成
如對本判決上訴，須於判決送達後廿日內向本院提出上訴狀
中　　　華　　　民　　　國　　九十三　　年　　　十　　　月　　二十九　　日
                                          書記官    陳耀山
